ACORDAO-COMPLETO-2494351

ACÓRDÃO 3621/2022 ATA 22/2022 - PRIMEIRA CÂMARA

VISTOS, relatados e discutidos estes autos de aposentadoria, os Ministros do Tribunal de Contas da União, reunidos em Sessão da 1ª Câmara, ante as razões expostas pelo Relator, e com fundamento nos arts. 1º, inciso V, e 39, inciso II, ambos da Lei 8.443, de 16 de julho de 1992 c/c o art. 259, inciso II, do Regimento Interno desta Corte de Contas, ACORDAM em:
9.1. considerar ilegal o ato constante da peça e, relativo à aposentadoria de Mariana da Silva, nos termos do art. 260, § 1º, do Regimento Interno desta Corte de Contas;
9.2. dispensar o ressarcimento das importâncias recebidas indevidamente de boa-fé, com fulcro na Súmula 106, desta e. Corte de Contas;
9.3. determinar ao órgão de origem que:
9.3.1. comunique à interessada, com fundamento nos arts. 71, inciso IX, da Constituição Federal e 262 do Regimento Interno desta Corte de Contas, no prazo de 15 (quinze) dias, contados a partir da ciência da presente deliberação, o inteiro teor deste Acórdão, e, após, faça cessar os pagamentos decorrentes do ato ora impugnado, sob pena de responsabilidade solidária da autoridade administrativa omissa;
9.3.2. alerte a Sr.ª Mariana da Silva, no sentido de que o efeito suspensivo proveniente da interposição de eventual recurso, caso não provido, não a exime da devolução dos valores indevidamente percebidos após a notificação;
9.3.3. envie a esta Corte de Contas, no prazo de 30 (trinta) dias, por cópia, comprovantes de que a interessada teve ciência desta deliberação; 
9.3.4. emita, com fulcro nos arts. 262, caput e § 2º, do Regimento Interno, e 19, § 3º, da Instrução Normativa 78/2018, no prazo de 30 dias, novo ato de aposentadoria livre da irregularidade ora apontada para oportuna deliberação do Tribunal;
9.4. dar ciência desta deliberação à Gerência Executiva do INSS-São José do Rio Preto/SP;
9.5. determinar à Sefip que:
9.5.1. acompanhe o cumprimento das determinações elencadas nos itens 9.3.1 a 9.3.4 deste Acórdão;
9.5.2. arquive os autos.

Primeira Câmara

Gerência Executiva do INSS-São José do Rio Preto/SP.

3. Interessada: Mariana da Silva, CPF XXX.273.508-XX.

13.1. Ministros presentes: Benjamin Zymler (na Presidência) e Vital do Rêgo.
13.2. Ministro-Substituto convocado: Augusto Sherman Cavalcanti (Relator).

AUGUSTO SHERMAN

Cuidam, os presentes autos, de alteração da aposentadoria de Mariana da Silva, concedida pela Gerência Executiva do INSS-São José do Rio Preto/SP, conforme os termos constantes da peça 2, cujo ato foi encaminhado ao Tribunal por intermédio do sistema Sisac, na sistemática definida na IN 55/2007, com parecer do órgão de Controle Interno pela legalidade. 
2.	A unidade técnica, ao analisar os fundamentos legais da concessão e as informações prestadas pelo órgão do controle interno, lavrou a instrução final vista à peça 24, adiante transcrita, com eventuais ajustes de forma:
"INTRODUÇÃO
1.	Trata-se de ato de alteração de aposentadoria a Mariana da Silva (XXX.273.508-XX) , ex-servidora da Gerência Executiva do INSS - São José do Rio Preto/SP. 
2.	O ato foi submetido à apreciação do Tribunal de Contas da União (TCU) para fim de registro, nos termos do art. 71, inciso III, da Constituição Federal. O cadastramento e a disponibilização ao TCU ocorreram por intermédio do Sistema de Apreciação e Registro de Atos de Admissão e Concessões (Sisac) , na forma dos arts. 2o, caput e inciso II, e 4o, caput, da Instrução Normativa - TCU 55/2007.
HISTÓRICO
3.	O presente ato foi instruído por esta Unidade Técnica em 2019 (peça 4) , com proposta de legalidade.
4.	Ato contínuo, o MPTCU emitiu parecer opinando pela realização de diligência à unidade jurisdicionada a fim de que enviasse a este Tribunal documentos oficiais que atestassem o labor da interessada em condições de risco ou exposta a agentes nocivos à saúde no local de trabalho (peça 6) .
5.	Após, o Ministro-Relator determinou a realização da supracitada diligência (peça 7) .
6.	Assim, a Seproc/TCU encaminhou os ofícios anexados às peças 8, 10 e 17, solicitando a referida documentação.
7.	Em resposta, a Unidade Jurisdicionada encaminhou os documentos acostados à peça 15.
EXAME TÉCNICO
8.	O ato de alteração foi lançado no Sisac com o objetivo de incluir o tempo ficto relativo a período laborado em condições insalubres (1 ano, 11 meses e 1 dia) para aumentar a proporcionalidade dos proventos.
9.	Dentre os documentos trazidos aos autos, constam apenas cópias de contracheques da interessada (peça 15, p. 5-60) . Não há laudo pericial anexado aos autos.
10.	Sobre o assunto, registre-se que, no que se refere à contagem ponderada de tempo prestado em condições insalubres, o entendimento deste Tribunal, firmado no Acórdão 2008/2006-TCU-Plenário (Relator Walton Alencar Rodrigues) , é no sentido de ser possível a contagem de tempo de serviço para concessão de aposentadoria estatutária com o aproveitamento de tempo especial prestado sob condições insalubres, perigosas ou penosas. Assim, o servidor público que exerceu, como celetista, no serviço público, atividades insalubres, penosas ou perigosas, em período anterior à vigência da Lei 8.112/1990, tem direito à contagem especial de tempo de serviço para efeito de aposentadoria. Portanto, a jurisprudência deste Tribunal somente ampara a contagem ponderada de tempo insalubre para fins de aposentadoria daqueles servidores que trabalharam nessas condições antes do advento da Lei 8.112/1990, enquanto estiveram vinculados ao regime celetista.
11.	Além disso, no Acórdão 911/2014-TCU-Plenário (Relator Ministro Benjamin Zymler) , este Tribunal deixou assente que, mesmo observando os parâmetros do Acórdão 2008/2006-TCU-Plenário, a contagem especial de tempo prestado em condições insalubres para servidores ocupantes de cargos de natureza estritamente administrativa somente poderá ocorrer se estiver efetivamente demonstrada a existência de risco ou de agentes nocivos à saúde no local de trabalho, devidamente atestado por laudo pericial.
12.	Registre-se que a interessada ocupou o cargo de Auxiliar Operacional de Serviços Diversos, para o qual não se vislumbra, de pronto, a condição de insalubridade. Assim, como descrito no Acórdão 911/2014-TCU-Plenário, há que se comprovar o efetivo labor em condições insalubres. 
13.	Sabe-se, ainda, que alguns órgãos e entidades averbaram, de forma indiscriminada, tempo de atividade insalubre para a totalidade de seus servidores ex-celetistas que foram alcançados pela Lei 8.112/1990, inclusive para aqueles que desempenhavam função nitidamente administrativa. No caso em tela, não foram trazidos aos autos laudos periciais ou quaisquer outras provas ou indícios de que a interessada, de fato, laborou em atividade considerada insalubre. Os únicos documentos trazidos aos autos referentes ao assunto são as cópias de contracheques em que consta o pagamento de adicional de insalubridade
CONCLUSÃO 
14.	Ante o exposto, o ato deve ser considerado ilegal, com negativa de registro.
PROPOSTA DE ENCAMINHAMENTO
15.	Ante o exposto, propõe-se:
a) considerar ilegal e recusar registro ao ato de alteração de aposentadoria de Mariana da Silva (XXX.273.508-XX) , com base nos arts. 71, inciso III, da Constituição Federal, 1o, inciso V, e 39, inciso II, da Lei 8.443/1992 e 260, § 1o, do Regimento Interno do Tribunal de Contas da União (TCU) ;
b) dispensar a devolução dos valores indevidamente recebidos até a data da ciência do acórdão que vier a ser prolatado, com base no Enunciado 106 da Súmula da Jurisprudência do TCU;
c) esclarecer à interessada que, no caso de não provimento de recurso eventualmente interposto, deverão ser repostos os valores recebidos após a ciência do acórdão;
d) determinar à Unidade Jurisdicionada, com base no art. 45 da Lei 8.443/1992, que:
d.1) faça cessar os pagamentos decorrentes do ato impugnado, comunicando ao TCU, no prazo de quinze dias, as providências adotadas, nos termos dos art. 262, caput, do Regimento Interno do TCU; 
d.2) informe à interessada o teor do acórdão que vier a ser prolatado, encaminhando ao TCU, no prazo de trinta dias, comprovante da data de ciência pela interessada".
3. 	O Ministério Público, neste ato representado pelo Procurador Rodrigo Medeiros de Lima, conforme Parecer final visto à peça 26, anuiu à proposição da unidade técnica instrutiva.
	É o Relatório.

não há.

Procurador Rodrigo Medeiros de Lima.

PESSOAL. APOSENTADORIA. AVERBAÇÃO DE TEMPO DE SERVIÇO PRESTADO SOB CONDIÇÕES ESPECIAIS. DILIGÊNCIA Á ORIGEM. NÃO COMPROVAÇÃO DE EXERCÍCIO EM ATIVIDADES INSALUBRES, PERIGOSAS OU PENOSAS. ILEGALIDADE DA CONCESSÃO E NEGATIVA DE REGISTRO DO ATO RESPECTIVO. DETERMINAÇÕES. CIÊNCIA.

APOSENTADORIA (APOS)

Cuidam, os presentes autos, de alteração da aposentadoria de Mariana da Silva, concedida pela Gerência Executiva do INSS-São José do Rio Preto/SP, cuja inativação se deu no cargo de Auxiliar Operacional de Serviços Diversos.	
2.	A discussão envolve a averbação de tempo de serviço insalubre, sem a comprovação de que o exercício das atividades laborais se deu sob condições especiais, o que estaria em desacordo com a jurisprudência deste Tribunal a teor dos Acórdãos 2.008/2006 e 911/2014, ambos do Plenário, fato que vem a ensejar irregularidade na concessão em apreço. A unidade técnica pugnou pela ilegalidade da aposentadoria e negativa de registro do ato concessório correspondente, proposta a que anuiu o Ministério Público.
3.	Em um primeiro momento, em face da instrução inicial conter proposta de legalidade da concessão, o Parquet especializado opinou pela realização de diligência à origem para que fossem enviados a este Tribunal documentos oficiais (certidão do INSS ou laudo pericial) , que pudessem atestar o labor da interessada em condições de risco ou exposta a agentes nocivos à sua saúde. Ato contínuo, determinei a medida saneadora para consecução do fim proposto (peças 6 e 7) . Em resposta, o órgão de origem se limitou a encaminhar apenas contracheques da interessada, inábeis, por si sós, à comprovação buscada.
4.	No mérito, o entendimento assentado nesta Corte de Contas é o de ser possível a contagem de tempo de serviço para concessão de aposentadoria estatutária com o aproveitamento de tempo especial prestado sob condições insalubres, perigosas ou penosas, desde que, via de regra, seja efetivamente demonstrada a existência de risco ou de agentes nocivos à saúde no local de trabalho, devidamente atestado por laudo pericial, conforme consignado nos Acórdãos 2.008/2006 e 911/2014, ambos do Plenário, entre outros.
5.	A interessada, a teor do que consta dos autos, ocupou o cargo de Auxiliar Operacional de Serviços Diversos, para o qual não se vislumbra, incontinenti, ao contrário de outras categorias profissionais da área de saúde, a condição de insalubridade que autorizaria a contagem ponderada do tempo de serviço para o fim colimado. Por essas razões, entendo que a aposentadoria da Sr.ª Mariana da Silva não poderá lograr êxito nos moldes em que foi concedida, sem prejuízo de que novo ato, livre da irregularidade ora apontada, seja emitido e encaminhado a este Tribunal para oportuna deliberação. 
6.	Consigno, ainda, que o ato em análise deu entrada nesta Corte de Contas em prazo inferior a cinco anos, não sendo aplicável, portanto, a orientação do STF consubstanciada no RE 636.553/RS, aplicando-se, por fim, o Enunciado 106 da Súmula de Jurisprudência deste Tribunal quanto ao ressarcimento das importâncias indevidamente recebidas de boa-fé, até a data do conhecimento desta deliberação.  
	Ex positis, acolhendo a proposta alvitrada pela unidade técnica e do Parecer do representante do Ministério Público, manifesto-me por que o Tribunal aprove o acórdão que ora submeto à deliberação deste Colegiado. 
TCU, Sala das Sessões, em 5 de julho de 2022.
AUGUSTO SHERMAN CAVALCANTI 
Relator